臺灣臺中地方法院民事判決
109年度中簡字第3100號
原      告  張樹根  

訴訟代理人  張翠屏  
被      告  張海浪  


            張樹旺  
            張永傳  
            張煥杰  

            張炎停  

            張舜翔  
            張舜閔  
            張月雲  
追加被告    張庭芸  

            張淑美  
上列當事人間請求分割共有物事件，本院於民國110年10月27日
言詞辯論終結，判決如下︰
　　主　　　文
兩造共有坐落臺中市○○區○○段○○○○○地號土地上門牌號碼臺中市○
○區○○巷○號如附圖符號Ａ所示部分之房屋，應予變價分割，所得
價金由兩造按如附表所示應有部分之比例分配。
訴訟費用由兩造按如附表所示應有部分之比例負擔。
    事實及理由
壹、程序事項：
　　被告張樹旺、張永傳、張煥杰、張炎停、張舜翔、張舜閔、
    張月雲、張庭芸、張淑美經合法通知，未於最後言詞辯論期
    日到場，核無民事訴訟法第386 條各款所列情形，依民事訴
    訟法第433 條之3 規定，本院依職權由原告一造辯論而為判
    決。
貳、兩造爭執要旨：　　　　
  一、原告主張：坐落臺中市○○區○○段00000 地號土地（下稱系
      爭503-4 地號土地）上門牌號碼臺中市○○區○○巷0 號如附
      圖即臺中市中興地政事務所複丈日期民國110 年1 月7 日
      土地複丈成果圖符號Ａ所示之房屋（下稱系爭房屋）係未
      辦保存登記之建物（稅籍編號為00000000000號），為兩
      造所共有，各共有人之應有部分如附表所示。兩造就系爭
      房屋並無不分割之約定，系爭房屋亦無不能分割之情形，
      然迄未達成分割協議，系爭房屋更自81年起即遭被告張海
      浪及張煥杰無權占用至今。為此，爰提起本件訴訟，請求
      裁判分割，並聲明：如主文第1 項所示。
  二、被告方面：
    ㈠被告張海浪、張永傳陳述略以：原臺中市○○區○○段000 地
      號土地經法院裁判分割出系爭503-4 地號土地，由被告張
      海浪、張永傳、張樹旺、張煥杰、張月雲共同取得。門牌
      號碼臺中市○○區○○里○○巷0 號其中稅籍編號00000000000
      建物，有部分坐落在同段502-1 、502-2 、503-3 地號土
      地上，或為公廳，或由被告張煥杰使用，此部分建物均已
      經拆除，且此部分建物非磚造，都是土造。房屋稅籍編號
      00000000000建物另有部分坐落在系爭503-4地號土地上，
      係被告張海浪父親張炳以土角及磚建造，應為張海浪、張
      樹旺、張永傳所共有、部分坐落在同段502地號土地上，
      現由原告使用，上開兩建物目前均尚未拆除，如法院依原
      告聲請裁判分割，上開兩建物應一併分割，因同段502 地
      號土地目前由原告使用，系爭503-4 地號土地目前由被告
      張海浪、張永傳、張樹旺、張煥杰、張月雲使用，應由各
      共有人各自分得所使用土地上之建物。並聲明：原告之訴
      駁回。
    ㈡其餘被告均未於言詞辯論期日到庭，亦未提出書狀為任何
　　  聲明或陳述。　　
參、得心證之理由：
　一、原告主張坐落系爭503-4 地號土地上之系爭房屋係未辦保
      存登記之建物，為兩造所共有，各共有人之應有部分如附
      表所示等情，業據原告提出房屋稅籍資料為證，並經本院
      依職權向臺中市政府地方稅務局調取房屋稅籍紀錄表核閱
      無誤，復經本院會同兩造及地政機關人員至現場履勘，製
      有勘驗筆錄、現場照片及土地複丈成果圖存卷足參，此情
      應堪認定。
　二、又被告張海浪、張煥杰於本院審理中自承：系爭房屋是其
      祖父張木於50年興建，張木死亡後，由張崁、張阿森、及
      其父親張炳繼承等語（見本院卷第432頁），足知張木為
      系爭房屋之原始起造人，張木為系爭房屋之所有權人，張
      木死亡後，由張崁、張阿森、張炳繼承。再張崁於101年5
      月3日死亡，其繼承人為長男即被告張樹根、次男即被告
      張炎停、三男即被告張煥杰、四男張清金、長女即被告張
      月雲。其中四男張清金先於94年8月20日死亡，其應繼分
      應由長男即被告張舜翔、次男即被告張舜閔代位繼承，而
      張崁所遺稅籍編號00000000000號建物權利範圍三分之一
      經本院102年度家訴字第227號民事判決判命由張崁之繼承
      人按應繼分比例為分別共有，有該民事判決附卷可稽（見
      本院卷第161至168頁）；張阿森亦於110年3月23日死亡，
      其繼承人為被告張庭芸、張淑美，有戶籍謄本在卷可佐（
      見本院卷第391、393頁）；張炳死亡後，其繼承人為被告
      張海浪、張樹旺、張永傳，此為被告張海浪所不爭執，堪
      認系爭房屋確為兩造所共有，應有部分如附表所示。至於
      臺中市中興地政事務所複丈日期106年1月23日土地複丈成
      果圖，就系爭房屋所坐落原503地號土地即符號K部分，雖
      在備註欄註記「張海浪、張永傳、張樹旺」等文字（見本
      院卷第263頁），惟此應係另案即本院105年度訴字第3085
      號分割共有物事件承辦法官至現場履勘時，依當時土地使
      用現況所為之註記，尚難據此即認為被告張海浪、張永傳
      、張樹旺即為坐落該部分土地上建物之所有權人。是被告
      張海浪、張煥杰抗辯坐落在系爭503-4地號土地上之系爭
      房屋為被告張海浪父親張炳建造，應為張海浪、張樹旺、
      張永傳所共有云云，委無可採。被告張煥杰另辯稱張阿森
      業將其就系爭房屋之應有部分出售予被告張煥杰云云，並
      未提出買賣契約以實其說，且與稅籍登記資料不符，所辯
      亦不可採。
　三、按各共有人得隨時請求分割共有物，為民法第823 條第1
      項前段所明定，此項規定，旨在消滅物之共有狀態，以利
      融通與增進經濟效益。又按共有物之分割，依共有人協議
      之方法行之。分割之方法不能協議決定，或於協議決定後
      因消滅時效完成經共有人拒絕履行者，法院得因任何共有
      人之請求，命為下列之分配：一、以原物分配於各共有人
      。但各共有人均受原物之分配顯有困難者，得將原物分配
      於部分共有人。二、原物分配顯有困難時，得變賣共有物
      ，以價金分配於各共有人；或以原物之一部分分配於各共
      有人，他部分變賣，以價金分配於各共有人。以原物為分
      配時，如共有人中有未受分配，或不能按其應有部分受分
      配者，得以金錢補償之。以原物為分配時，因共有人之利
      益或其他必要情形，得就共有物之一部分仍維持共有。共
      有人相同之數不動產，除法令另有規定外，共有人得請求
      合併分割，民法第824 條第1至5 項亦定有明文。查系爭
      房屋並無不能分割之情形，兩造亦無不能分割之約定，復
      不能以協議定分割之方法，此均為兩造所不爭執，則原告
      請求法院判決分割，自無不合，應予准許。被告張海浪、
      張煥杰抗辯應將包含系爭房屋在內之所有稅籍編號000000
      00000建物一併分割云云，因原告僅訴請本院裁判分割系
      爭房屋，其餘稅籍編號00000000000建物即不在本院審理
      範圍，被告此部分所辯，自無可採。
　四、復按裁判分割共有物訴訟，為形式之形成訴訟，其事件本
      質為非訟事件，故法院定共有物之分割方法，應斟酌當事
      人之聲明、共有物之性質、共有人在分割前之使用狀況或
      分管約定、經濟效用及全體共有人之利益為公平合理之分
      配，惟法院不受當事人主張之拘束。經查：系爭房屋面積
      僅22.57平方公尺，且出入口只有1個，顯然無從將系爭房
      屋按各共有人之應有部分為原物分割，兩造復均未明示願
      意分得系爭房屋，並以金錢補償其餘共有人，系爭房屋應
      有難以為原物分割之情形。是本院斟酌系爭房屋之面積及
      建築結構，並考量兩造之意願，認為系爭房屋採變價分割
      ，由有意願取得系爭房屋之人經由公開程序以合理之價格
      取得系爭房屋，再由兩造按應有部分之比例分配所得價金
      ，較符合兩造之利益及公平原則，應屬適當，爰就系爭房
      屋定其分割方法如主文第1 項所示。
　五、再按因共有物分割、經界或其他性質上類似之事件涉訟，
      由敗訴當事人負擔訴訟費用顯失公平者，法院得酌量情形
      ，命勝訴之當事人負擔其一部，民事訴訟法第80條之1 定
      有明文。查分割共有物之訴，係合兩造之必要共同訴訟，
      原、被告之間本可互換地位，本件原告起訴雖於法有據，
      但被告之應訴實因訴訟性質所不得不然，是以本院認由敗
      訴之被告負擔全部訴訟費用，顯失公平，應由兩造各按其
      應有部分之比例分擔，方屬公允，爰諭知訴訟費用之負擔
      如主文第2 項所示。
　六、本件事證已臻明確，兩造其餘攻擊防禦方法及舉證，核於
      判決結果不生影響，爰不一一論斷，附此敘明。
肆、訴訟費用負擔之依據：民事訴訟法第80條之1 。　　
中　　華　　民　　國　　110 　年　　11　　月　　10　　日
                  臺中簡易庭    法  官  林筱涵
以上為正本係照原本作成。
如不服本判決，應於送達後20日內，向本院提出上訴狀並表明上
訴理由，如於本判決宣示後送達前提起上訴者，應於判決送達後
20日內補提上訴理由書（須附繕本）。如委任律師提起上訴者，
應一併繳納上訴審裁判費。
中　　華　　民　　國　　110 　年　　11　　月　　10　　日
                                書記官  張峻偉
附表：各共有人應有部分之比例　　　
編號 原共有人 應有部分比例 現共有人  1 張樹根 15分之1 張樹根 2 張海浪 9分之1 張海浪 3 張樹旺 9分之1 張樹旺 4 張永傳 9分之1 張永傳 5 張煥杰 15分之1 張煥杰 6 張炎停 15分之1 張炎停 7 張舜翔 30分之1 張舜翔 8 張舜閔 30分之1 張舜閔 9 張月雲 15分之1 張月雲 10 張阿森 3分之1 張庭芸、張淑美（公同共有）